【裁判字號】    99,訴,309
【裁判日期】    991026
【裁判案由】    分割共有物
【裁判全文】
臺灣臺南地方法院民事判決               99年度訴字第309號
原      告  甲○○
被      告  財政部國有財產局臺灣南區辦事處台南分處
法定代理人  丙○○
訴訟代理人  乙○○
上列當事人間請求分割共有物事件，本院於民國99年10月12日言
詞辯論終結，判決如下：
    主  文
兩造共有坐落臺南市○○區○○段三九六地號，地目雜，面積壹
佰肆拾平方公尺土地，其分割方法如下：如附圖所示編號C、D
部分，面積各零點捌參平方公尺、捌拾點參柒平方公尺，共計捌
拾壹點貳平方公尺，分歸被告取得；編號A、B部分，面積各伍拾
陸點玖伍平方公尺、壹點捌伍平方公尺，共計伍拾捌點捌平方公
尺，分歸原告取得。
訴訟費用由被告負擔百分之五十八，餘由原告負擔。
    事實及理由
一、本件原告起訴主張：兩造共有坐落臺南市○○區○○段396
    地號、地目雜、面積140平方公尺（下稱系爭土地），原告
    應有部分百分之42，被告應有部分百分之58，應准予分割，
    因系爭土地無不得分割之約定，依共有物之性質亦無不得分
    割之情形，惟兩造迄今仍無法達成協議分割，為增進土地之
    經濟效用，為此，爰依民法第823條、第824條之規定訴請裁
    判分割。並聲明求為判決：如主文第1項所示。
二、被告則聲明：同意原告所提之分割分案等語。
三、得心證之理由：
  (一)系爭土地能否訴請分割？經查：
    按各共有人，得隨時請求分割共有物。但因物之使用目的不
    能分割或契約訂有不分割之期限者，不在此限，民法第823
    條第1項定有明文。故共有物依其使用目的並非不能分割，
    而又未有不分割之期約者，各共有人自得隨時請求分割（最
    高法院19年上字第1853號判例可參）。本件原告主張系爭土
    地為兩造共有，原告、被告就系爭土地之應有部分分別為百
    分之42、百分之58；兩造就系爭土地並無不分割之約定，而
    依系爭土地之使用目的，亦無不能分割之情事，且亦查無任
    何不能分割之法令禁止其分割，業據其提出土地登記第二類
    謄本1份為證，並有本院99年10月12日公務電話紀錄表在卷
    可佐，則原告訴請裁判分割，自應准許。
  (二)系爭土地應採取如何之分割方案分割？茲分述如下：
    1.按法院裁判分割共有物，除應斟酌各共有人之利害關係及
      共有物之性質外，尚應斟酌共有物之價格、經濟效用以及
      全體共有人之利益等公平決之（最高法院81年度臺上字第
      31號判決足參）。
    2.查，兩造均同意原告提出並由臺南市臺南地政事務所繪製
      之分割方案，而系爭土地為呈狹長形，兩造私有，地目為
      「雜」，非供公眾使用，此觀之原告提出之地籍圖謄本、
      土地登記謄本至明。又系爭土地，西側面臨臺南市○○區
      ○○路（22米），東側面臨永和街，坐落系爭土地上西側
      有原告所有坐落同段建號171號即門牌號碼臺南市○○路
      210號建物，坐落系爭土地東側有被告所有坐落同段建號
      259號即門牌號碼臺南市○○街127號建物，業據本院勘驗
      現場及囑託臺南市臺南地政事務所測量屬實，並有勘驗筆
      錄、現場照片及複丈成果圖1份在卷可按。本院審酌如附
      圖所示分割方案，將系爭土地西側分歸原告所有，分得之
      土地，形狀完整，且與其所有坐落同段384-4地號土地相
      鄰，使其得與坐落同段384-4地號土地合併使用，又將系
      爭土地東側分歸被告所有，分得之土地形狀亦屬完整，且
      面臨永和街可對外通行，而原、被告所有上開建物均坐落
      分割後分配之土地上，可使原、被告分得之土地在利用上
      獲得較大之效益，本院認符合各共有人之利益及土地之使
      用，故附圖之分割方案所示之分割方法，不但可發揮土地
      之經濟效用，亦兼顧共有人之利益及系爭土地日後之規劃
      利用，應為可採，爰訂分割方案如附圖所示。
四、綜上所述，原告本於共有物分割請求權，請求分割系爭土地
    ，為有理由，應予准許，爰判決如主文第1項所示。
五、復按，因共有物分割、經界或其他性質上類似之事件涉訟，
    由敗訴當事人負擔訴訟費用顯失公平者，法院得酌量情形，
    命勝訴之當事人負擔其一部，民事訴訟法第80條之1 定有明
    文。本院審酌本件乃因共有物分割涉訟，分割結果對於兩造
    均屬有利，由敗訴當事人負擔訴訟費用顯失公平，認本件訴
    訟費用應由兩造按其應有部分之比例分擔，較為公允，爰諭
    知如主文第2 項所示。
六、據上論結，本件原告之訴為有理由，依民事訴訟法第78條、
    第80條之1，判決如主文。
中    華    民    國    99    年    10    月    26    日
                  民事第二庭  法  官  高俊珊
以上正本係照原本作成。
如不服本判決，應於判決送達後20日內，向本院提出上訴狀並表
明上訴理由，如於本判決宣示後送達前提起上訴者，應於判決送
達後20日內補提上訴理由書（須附繕本）。
如委任律師提起上訴者，應一併繳納上訴審裁判費。
中    華    民    國    99    年    11    月    3     日
                              書記官  蔡雅惠

司法院資訊處製作；財團法人民間司法改革基金會備份。
